臺灣新北地方法院民事裁定
110年度消債職聲免字第199號
聲  請  人  陳奕（原名：陳惠娟、陳奕禎）



代  理  人  詹以勤律師（法扶律師）
相  對  人  國泰世華商業銀行股份有限公司

法定代理人  郭明鑑  
代  理  人  黃怡玲  
相  對  人  聯邦商業銀行股份有限公司


法定代理人  林鴻聯  
代  理  人  沈中玄  
相  對  人  永豐商業銀行股份有限公司


法定代理人  陳嘉賢  
相  對  人  安泰商業銀行股份有限公司


法定代理人  丁予康  
相  對  人  勞工保險局

法定代理人  鄧明斌  
上列當事人聲請消費者債務清理事件，本院裁定如下：
    主  文
聲請人甲○○應予免責。
    理  由
一、按法院為終止或終結清算程序之裁定確定後，除別有規定外
    ，應以裁定免除債務人之債務；法院裁定開始清算程序後，
    債務人有薪資、執行業務所得或其他固定收入，扣除自己及
    依法應受其扶養者所必要生活費用之數額後仍有餘額，而普
    通債權人之分配總額低於債務人聲請清算前2年間，可處分
    所得扣除自己及依法應受其扶養者所必要生活費用之數額者
    ，法院應為不免責之裁定。但債務人證明經普通債權人全體
    同意者，不在此限。消費者債務清理條例（下稱消債條例）
    第132條、第133條分別定有明文。揆其立法理由係為避免債
    務人濫用清算程序以獲免責，並敦促有清償能力者，利用薪
    資、執行業務所得或其他固定收入扣除必要費用後之餘額，
    清償債務而免責，爰以債務人聲請清算前2年間，可處分所
    得扣除自己及依法應受其扶養者所必要生活費用之數額為計
    算基礎，以為裁定免責之依據，進而保障債權人可受最低清
    償。又按債務人有下列各款情形之一者，法院應為不免責之
    裁定。但債務人證明經普通債權人全體同意者，不在此限：
    ㈠於7年內曾依破產法或本條例規定受免責。㈡故意隱匿、毀
    損應屬清算財團之財產，或為其他不利於債權人之處分，致
    債權人受有損害。㈢捏造債務或承認不真實之債務。㈣聲請清
    算前2年內，因消費奢侈商品或服務、賭博或其他投機行為
    ，所負債務之總額逾聲請清算時無擔保及無優先權債務之半
    數，而生開始清算之原因。㈤於清算聲請前1年內，已有清算
    之原因，而隱瞞其事實，使他人與之為交易致生損害。㈥明
    知已有清算原因之事實，非基於本人之義務，而以特別利於
    債權人中之一人或數人為目的，提供擔保或消滅債務。㈦隱
    匿、毀棄、偽造或變造帳簿或其他會計文件之全部或一部，
    致其財產之狀況不真確。㈧故意於財產及收入狀況說明書為
    不實之記載，或有其他故意違反本條例所定義務之行為，致
    債權人受有損害，或重大延滯程序，消債條例第134條亦定
    有明文。是法院為終止或終結清算程序之裁定確定後，除有
    消債條例第133條、第134條各款所定之情形者，法院應為不
    免責之裁定外，法院即應以裁定免除債務人之債務。
二、經查，本件聲請人前於民國109年6月10日向本院具狀聲請清
    算，經本院於110年5月31日以109年度消債清字第174號裁定
    裁定開始清算程序，嗣經本院司法事務官以110年度司執消
    債清字第98號進行清算程序，因聲請人名下僅有存款新臺幣
    （下同）1元，司法事務官認聲請人之財產不敷清償消債條
    例第106條、第107條所定財團費用與財團債務，復經本院司
    法事務官於110年7月13日函詢債權人等就終結清算一事表示
    意見，均無人表示反對，司法事務官於110年9月15日裁定終
    結清算程序並確定在案等情，業經本院依職權調取本院109
    年度司消債調字第505號調解卷、109年度消債清字第174號
    清算卷（下稱清算卷）、110年度司執消債清字第98號執行
    卷核閱屬實，是依前揭法律規定，本院即應進行債務人應否
    免責之審理。
三、又本院前於111年1月10日以新北院賢民圓110年度消債職聲
    免字第199號函，通知全體債權人及聲請人就聲請人應否免
    責之事表示意見，而全體債權人除永豐商業銀行股份有限公
    司、勞動部勞工保險局因未表示意見而視為同意，其餘均具
    狀表示不同意聲請人免責。茲將債務人及債權人之意見分述
    如下：
　㈠聲請人表示：聲請人於裁定清算程序後每月收入為34,336元
    ，扣除每月必要生活費用35,935元後，已無剩餘，與消債條
    例第133條規定事由不符。又聲請人無消債條例第134條各款
    所定不應免責事由，自應免除聲請人債務等語（見本院卷第
    71至73頁）。
  ㈡相對人聯邦商業銀行股份有限公司（下稱聯邦銀行）表示：
    不同意聲請人免責，請調查聲請人是否有消債條例第133條
    、第134 條規定之情事，調查事項如刷卡消費記錄、出入境
    等旅遊記錄等語（見本院卷第49頁）。
  ㈢相對人安泰商業銀行股份有限公司（下稱安泰銀行）表示：
    本件聲請人除於本行有未清償之信用卡款，於其他金融機構
    同業尚有多筆未清償信用卡款及信用貸款，足見聲請人未能
    衡量自身清償能力，又恣意過度消費，致其財務缺口急速擴
    張，終積欠龐大債務，請調查聲請人有無消債條例第133條
    、第134條不應免責之事由，並予聲請人不免責裁定等語（
    見本院卷第63頁）。
  ㈣相對人國泰世華商業銀行股份有限公司（下稱國泰世華銀行
    ）表示：不同意聲請人免責，請調查聲請人名下金融機構帳
    戶金流狀況，判斷聲請人實際收入狀況是否有消債條例第13
    3 條、第134 條之適用等語（見本院卷第75頁）。
四、經查：
  ㈠按法院裁定開始清算程序後，債務人有薪資、執行業務所得
    或其他固定收入，扣除自己及依法應受其扶養者所必要生活
    費用之數額後仍有餘額，而普通債權人之分配總額低於債務
    人聲請清算前2年間，可處分所得扣除自己及依法應受其扶
    養者所必要生活費用之數額者，法院應為不免責之裁定。消
    債條例第133條定有明文。從而，審認本件聲請人是否有消
    債條例第133條所定不應予免責之事由，即應符合「於清算
    程序開始後，債務人有薪資、執行業務所得或其他固定收入
    ，扣除自己及依法應受其扶養者所必要生活費用之數額後仍
    有餘額」及「普通債權人之分配總額低於債務人聲請清算前
    2年間，可處分所得扣除自己及依法應受其扶養者所必要生
    活費用之數額」此兩要件。經查，本件聲請人主張其原任職
    於豐禾顧問公司，惟聲請人於豐禾顧問公司之工作並無底薪
    ，聲請人又長期未能開發客戶，故亦無任何抽成收入；另聲
    請人原有兼職擔任座談會臨時工作人員，亦受疫情影響而無
    相關工作機會。於110年5月31日法院裁定開始清算程序不久
    後，聲請人已自豐禾顧問公司離職，目前僅有自行接案從事
    租賃房屋清潔工作，每月收入約為8,000元。聲請人另領有
    未成年子女之低收入補助分別為6,358元、6,358元、2,802
    元、2,802元、全戶低收入戶補助2,358元、聲請人配偶國民
    年金5,658元，每月所有收入共計34,336元（計算式：8,000
    元＋6,358元＋2,802元＋2,802元＋2,358元＋5,658元＝34,336元
    ）（見本院卷第72頁），此有聲請人勞保局資料查詢結果、
    新北市政府社會局110 年1 月13日新北社助字第1100072423
    號函暨所附補助明細資料、勞動部勞工保險局110 年1 月22
    日保普生字第11060005040 號函暨所附國民年金保險給付申
    領資料查詢表在卷可稽（見本院卷第39至47頁、清算卷第53
    至55頁、第59至69頁），是聲請人之主張應可採信。
  ㈡聲請人主張其自清算開始後每月必要生活支出為伙食費6,000
     元、日常生活費1,000 元、交通費1,280 元、教育費355 
    元、租金17,300元、2 名子女扶養費各5,000 元（見本院卷
    第72至73頁）。其中租金、教育費部分，業據聲請人提出社
    會住宅租賃契約書、新北市中和區秀山國民小學繳費單為證
    （見清算卷第79頁至87頁、第119 頁），應為可採；又伙食
    費、日常生活費、交通費部分，雖未據聲請人提出相關單據
    為證，惟衡以目前社會經濟消費情形，其所提列之數額，尚
    屬合理，應為可採；再聲請人主張扶養其中2 名未成年子女
    部分，查其等分別係於98年6月、101年6月出生，現年分別
    為13歲、10歲，尚無謀生能力，堪認其有受聲請人扶養之必
    要，再參酌行政院衛福部公告新北市111年每人每月最低生
    活費15,800元之1.2倍即18,960元，聲請人所提列之數額未
    逾上開數額，應可採信。依此，聲請人每月生活必要支出應
    為35,935元（計算式：6,000元＋1,000元＋1,280元＋355 元＋1
    7,300元＋5,000元＋5,000元＝35,935元）。是以，本件聲請人
    清算開始後每月收入34,336元，於扣除必要生活費用及扶養
    費35,935元後，已無餘額，與消債條例第133條前段所定要
    件不符，自毋庸再就同條後段要件予以審酌。從而，本件聲
    請人無消債條例第133條所定不予免責之事由存在，應堪認
    定。
　㈢又消債條例關於清算程序係以免責主義為原則，不免責為例
    外，相對人如主張聲請人有消債條例第134條各款所定之行
    為，自應就聲請人合於上開要件之事實，舉證以實其說。本
    院依職權函詢全體普通債權人之結果，相對人聯邦銀行、國
    泰世華銀行、安泰銀行具狀表明不同意債務人免責，惟相對
    人既未具體說明或提出相當事證證明，且本院復查無聲請人
    有何消債條例第134條所列各款之不免責事由，自難認債務
    人有消債條例第134條各款所定之情事，則債權人所為前開
    主張，係屬無據。
五、綜上所述，本件聲請人經法院為終結清算程序之裁定確定，
    既無消債條例第133條或第134條各款所定不應免責事由存在
    ，自應以裁定免除聲請人之債務，是聲請人聲請免責，自應
    准許，爰裁定如主文。
中　　華　　民　　國　　111 　年　　6 　　月　　30　　日
                  民事第五庭  法  官　黃乃瑩
如不服本裁定，應於裁定送達後10日內，以書狀向本院提出抗告
，並繳納抗告費新臺幣1千元。　　　　　　　
上為正本係照原本作成。
中　　華　　民　　國　　111 　年　　6 　　月　　30　　日
                              書記官　許宸和